【裁判字號】    97,重訴,10
【裁判日期】    980205
【裁判案由】    違反槍砲彈藥刀械管制條例等
【裁判全文】
臺灣嘉義地方法院刑事判決              97年度重訴字第10號
公  訴  人  臺灣嘉義地方法院檢察署檢察官
被      告  乙○○
                    （現另案於臺灣嘉義監獄鹿草分監執行）
指定辯護人  柯惇云律師
上列被告因強盜案件，經檢察官提起公訴（96年度偵字第6513號
），本院判決如下：
    主  文
乙○○共同犯強盜罪，處有期徒刑陸年貳月。
    犯 罪 事 實
一、乙○○（綽號「中華」）因甲○○（所涉犯強盜罪嫌，另由
    臺灣臺南地方法院審理中）缺錢花用，於民國96年3 月6 日
    上午9 時許，在其嘉義市○區○○街49巷10號住處，請其提
    供行搶對象，又知悉丁○○係販毒之人，平日隨身攜帶大筆
    現金，遂提議以丁○○為強盜財物對象。謀議既定，2 人即
    共同基於意圖為自己不法所有之犯意聯絡，於同日9 時56分
    許，先由乙○○以門號0000000000號行動電話撥打丁○○所
    使用之門號0000000000號行動電話，向其佯稱欲購買安非他
    命，並約定在嘉義縣朴子市財團法人長庚紀念醫院嘉義分院
    （以下簡稱長庚嘉義分院）前交貨，丁○○隨即駕駛車號99
    00-LU 自用小客車，搭載丙○○依約前往。乙○○、甲○○
    抵達上開約定地點後，即以磅量毒品重量為由，進入丁○○
    所駕駛之上開車輛後座，丁○○拿出合計約為半錢之安非他
    命2 包，甲○○於接過上開安非他命時，即自所攜帶之袋中
    取出外觀類似手槍，而實際材質及有無殺傷力均不明之類似
    槍枝物品，並向丁○○、丙○○2 人稱：「不要動，把身上
    的手機、錢、戒子及項鍊拿出來」等語，以此脅迫方式，至
    使丁○○心生畏懼而不能抗拒後，先以徒手方式拔下丁○○
    所戴之金項鍊1 條，而丙○○見狀欲加以阻擋，甲○○即持
    上開外觀類似槍枝之物品，抵住丙○○之後頸，再向丁○○
    、丙○○2 人稱：「不要再動了，如果槍走火我不知道」等
    語，以此脅迫方式，亦至令丙○○心生畏懼而不能抗拒。其
    後，則要求丁○○交出其行動電話2 支（NOKIA 廠牌，型號
    5200、5300各1 支）及放置於車上至少新臺幣（下同）1,00
    0 元之零錢，要求丙○○交出其行動電話1 支（SAMSUNG 廠
    牌）等物。得手後，乙○○與甲○○先後下車，離開現場，
    並隨即共同前往址設嘉義市○○路622 號之金萬寶銀樓，將
    上揭金項鍊以35,600元之代價，變賣予不知情之鄭陳彩蓮，
    2 人並朋分上開金項鍊之變賣所得，及上開安非他命2 包。
    另上開3 支手機則由甲○○交由某真實姓名年籍不詳綽號「
    阿文」之成年男子以10,000元之代價變賣，所搶得零錢則為
    甲○○取得。嗣經警偵辦丁○○販賣毒品案件，執行通訊監
    察查知上揭搶案，始循線偵悉全情。
二、案經嘉義縣警察局移送臺灣嘉義地方法院檢察署檢察官偵查
    起訴。
    理  由
一、證據能力部分
  (一)按被告以外之人於審判外之言詞或書面陳述，除法律有規定
    者外，不得作為證據，刑事訴訟法第159 條第1 項定有明文
    。次按被告以外之人於偵查中向檢察官所為之陳述，除顯有
    不可信之情況者外，得為證據，同法第159 條之1 第2 項亦
    有明文。再按被告以外之人於審判外之陳述，雖不符刑事訴
    訟法第159 條之1 至第159 條之4 之規定，而經當事人於審
    判程序同意作為證據，法院審酌該言詞陳述或書面陳述作成
    時之情況，認為適當者，亦得為證據。當事人、代理人或辯
    護人於法院調查證據時，知有第159 條第1 項不得為證據之
    情形，而未於言詞辯論終結前聲明異議者，視為有前項之同
    意，此觀刑事訴訟法第159 條之5 規定甚明。
  (二)辯護人認證人即被害人丁○○、丙○○於偵查中之證述未經
    交互詰問，而認無證據能力；又抗辯證人丁○○、丙○○於
    警詢中之證述，均係被告以外之人於審判外之言詞陳述，亦
    應無證據能力。經查：1.依刑事訴訟法第159 條之1 第2 項
    之規定，考其立法意旨，係以刑事訴訟法規定檢察官代表國
    家偵查犯罪、實施公訴，依法其有訊問被告、證人及鑑定人
    之職權，證人、鑑定人且須具結，而實務運作時，偵查中檢
    察官向被告以外之人所取得之陳述，原則上均能遵守法律規
    定，不致違法取供，可信性極高，為兼顧理論與實務，爰於
    第2 項明定被告以外之人於偵查中向檢察官所為之陳述，除
    顯有不可信之情況者外，得為證據（刑事訴訟法第159 條之
    1 立法理由參照）。至同法第248 條第1 項前段雖規定，檢
    察官「訊問證人、鑑定人時，如被告在場者，被告得親自詰
    問」，係指「如被告在場者」，始發生「被告得親自詰問」
    之問題。且除有同條第2 項前段所規定，「預料證人、鑑定
    人於審判時不能訊問者，應命被告在場」者外，現行法並未
    規定檢察官必須等待被告在場始得訊問證人、鑑定人。是證
    人於檢察官訊問時如已依法具結陳述，以擔保其證詞之真實
    性，經合法訊問，其於偵查中向檢察官所為之陳述又無顯有
    不可信之情況，即可認有證據能力（最高法院96年度台上字
    第7314號判決、96年度台上字第6301號判決意旨參照）。是
    證人丁○○、丙○○，於偵查中均係依法具結後始為證述，
    已擔保其等證詞之真實性，且經檢察官合法訊問，並無證據
    足認其等偵查中之證述有顯不可信之情況，是其等於偵查中
    之證述，自應有證據能力，而得採為本件認定犯罪事實之基
    礎。辯護人以上開證人丁○○、丙○○於偵查中之證言未經
    交互詰問，而認無證據能力，容有誤解。2.查證人丁○○、
    丙○○於警詢中之證述，均屬被告以外之人於審判外之言詞
    陳述，復無符合法律規定有證據能力之情形，依刑事訴訟法
    第159 條第1 項之規定，應無證據能力。然上開證人於警詢
    時所為之陳述，若僅援為檢驗其審判程序中之證詞與其先前
    陳述是否一致時，即無上開傳聞法則之適用，於該等情形仍
    得作為證據。3.另被告及辯護人對於卷附其餘傳聞證據之證
    據能力，均未聲明異議。本院審酌其餘各書面陳述作成時之
    情況，認無顯不適當之情形，且採納上開傳聞證據，尚無礙
    於被告人於程序上之彈劾詰問權利，而認上開傳聞證據合於
    刑事訴訟法第159 條之5 規定，因而均具證據能力。
  (三)辯護人另抗辯被告因施用毒品之故，是其於警詢、偵查中之
    供述，顯係基於神智不清下所為，是其於警詢及偵查中所為
    之證述，亦無證據能力。惟按被告之自白，非出於強暴、脅
    迫、利誘、詐欺、疲勞訊問、違法羈押或其他不正之方法，
    且與事實相符者，得為證據，刑事訴訟法第156 條第1 項定
    有明文。查被告於警詢及偵查中之供述，均係出於其自由意
    志，並無偵查機關予以不正手段取供之情形，業據被告於本
    院準備程序中供陳明確（見本院卷第33頁），是揆諸上開規
    定，被告於警詢及偵查中所為之供述，即應具有證據能力。
    至辯護人上開辯解，應係被告於警詢及偵查中所為之供述，
    可否採信之問題，係屬證據證明力之層次（詳後述），是辯
    護人認係證據能力有無之問題，尚屬誤會，附此敘明。
二、訊據被告固坦承有於上開時、地，以其所使用之上開行動電
    話撥打證人丁○○所使用之上開行動電話洽購毒品，並約定
    於長庚嘉義分院前交易，而其與證人即共犯甲○○抵達後，
    即一同進入證人丁○○所駕駛上開車輛內，證人甲○○即自
    袋中取出上開外觀類似槍枝之物品，並因而強盜證人丁○○
    上開安非他命2 包、金項鍊1 條、行動電話2 支及至少1,00
    0 元之零錢，證人丙○○之行動電話1 支等物，證人甲○○
    得手後，並與證人甲○○隨即前往上開銀樓，變賣證人丁○○之金項鍊，並與證人甲○○朋分上開金項鍊變賣款項及安
    非他命2 包等之事實，惟矢口否認有何強盜犯行，並辯稱：
    證人甲○○有問過伊誰身上比較有錢可以行搶，但那是在約
    95年12月時的事，證人甲○○有邀伊行搶，但是伊不願意；
    伊於警詢中所述，聯絡證人丁○○供證人甲○○行搶等語，
    是因為當時有施用毒品的關係，神智並不清晰。又案發當日
    上午，係因證人甲○○要用毒品，所以伊才與證人丁○○聯
    繫購毒事宜，證人甲○○還有拿錢給伊看；伊並不知道證人
    甲○○有攜帶上開外觀類似槍枝之物品，伊在證人甲○○拿
    出上開外觀類似槍枝物品時，還有說「都認識不要這樣」等
    語，伊並沒有與證人甲○○事前謀議行搶證人丁○○。另當
    時證人甲○○持上開外型類似槍枝之物品，伊也會害怕，所
    以並沒有阻止證人甲○○行搶，且證人甲○○行搶得手後，
    伊也因為害怕，而且證人甲○○沒有身分證，所以伊才帶證
    人甲○○去上開銀樓變賣上開金項鍊云云。經查：
  (一)證人甲○○確係於上開時、地，與被告一同進入證人丁○○
    所駕駛上開車輛車內之人乙節，雖據證人甲○○於本院審理
    中以視訊方式傳喚進行交互詰問時證稱：伊並不認識被告、
    證人丁○○及丙○○，伊並沒有於當日行搶證人丁○○、丙○○云云（見本院卷第80至82、196 至197 頁），惟據被告
    於本院審理中供承：當日和伊一起去的確實是證人甲○○等
    語明確（見本院卷第86頁），核與證人丁○○分別於96年6
    月22日警詢時以相片指認方式、96年8 月2 日警詢時以現場
    指認方式，及於本院審理中透過視訊方式指認證人甲○○，
    並於本院審理中證述：案發前並不認識證人甲○○，伊有見
    過證人甲○○2 次，1 次是行搶當日，1 次是伊去警察局，
    在縣警局面對面看他；視訊中螢幕上的人就是證人甲○○，
    可以確定是他搶伊的東西，當時證人甲○○有戴眼鏡，走過
    來上伊車時，伊對他印象深刻，伊轉頭時他拉走伊的項鍊，
    伊有看到他的人等語（分別見警卷第17、19頁，及本院卷第
    144 、179 至180 頁），證人丙○○分別於96年6 月24日警
    詢時以相片指認方式、96年8 月2 日以現場指認方式，及本
    院審理中透過視訊方式指認證人甲○○，並證述：當日確定
    是證人甲○○上證人丁○○的車，開庭前在警局有指認過他
    ，他還恐嚇伊，當時，伊坐在副駕駛座，他上車後坐在駕駛
    座的後方，所以伊有看到他，他有戴眼鏡，因為伊轉頭看他
    多次，所以可以確定等語（分別見警卷第27、31頁，及本院
    卷第187 、192 頁）核屬相符，並有指認犯罪嫌疑人紀錄表
    2 紙在卷足憑（見警卷第33、34頁）。另證人甲○○於本院
    審理中證稱：伊有於96年3 月15日20時30分許，駕駛1 部黑
    色三菱車為警臨檢，車牌已經更換，而該車係於同年3 月5
    日搶得，該車一直到3 月15日係在伊支配之下等語（見本院
    卷第183 至184 頁），核與卷附臺灣臺南地方法院檢察署檢
    察官96年度偵字第5217號起訴書所載犯罪事實二、三（見本
    院卷第48頁）大致相符，是證人甲○○於96年3 月5 日搶得
    上開黑色三菱車，並更換車牌為G3-8235 號等情，應可認定
    。又觀之證人丁○○於本院審理中證稱：被告與證人甲○○
    當日是駕駛1 部黑色三菱車到現場等語（見本院卷180頁），
    證人丙○○亦於本院審理中證述：被告與證人甲○○是開1
    部黑色三菱車離開，他們開車離開迴轉的時候，伊有看到該
    車車牌，伊在96年8 月2 日警局製作筆錄時，伊有想起來該
    車車號有「3 、5 、8 」3 個數字，是伊自己想起來的，並
    不是警方提醒的等語（見本院卷第194 至196 頁），及被告
    於本院審理中供承：證人甲○○是開黑色三菱去找伊的，去
    交易的時候是開證人甲○○該部黑色三菱汽車去的等語（見
    本院卷第210 至211 頁），相互勾稽以觀，證人甲○○於96
    年3 月5 日搶得上開黑色三菱車，並更換車牌為G3-8235 號
    ，而證人丁○○、丙○○係於翌日遭搶，而行搶者所駕駛之
    交通工具亦係黑色三菱車，車號亦有「3 、5 、8 」3 個數
    字，再參諸證人丁○○、丙○○及被告均於本院審理中就證
    人甲○○即為當日行搶之人乙節，證述歷歷如前，益徵證人
    甲○○確係當日駕駛上開搶得之黑色三菱車與被告共同前往
    長庚嘉義分院前，並與被告一同進入證人丁○○駕駛上開車
    輛內之人，要無疑義。
  (二)次查，被告係先以其所使用之上開行動電話撥打證人丁○○
    所使用之上開行動電話，並稱欲洽購半錢安非他命，而約定
    於上開時、地會面之事實，業據證人丁○○先於本院審理中
    證述：一開始是證人甲○○跟伊聯絡，後來伊說不熟不要，
    證人甲○○就將電話交給被告聽，伊再請被告帶伊來，並約
    在長庚醫院外面，說要買安非他命半錢等語（見本院卷第13
    9 至140 頁、147 頁），其中就究竟係被告或證人甲○○撥
    打電話給伊乙節，復於本院審理中提出「刑事自白狀」，並
    於本院審理中改稱：後來想想應該是被告打電話給伊的，因
    為伊不認識證人甲○○，證人甲○○也沒有伊的電話，所以
    應該是被告打電話給伊的，書寫自白狀的意思是怕之前陳述
    不實在，會被處罰偽證等語（見本院卷第180 至181 頁、22
    2 頁），是證人丁○○於負擔偽證罪之心理壓力下，其後所
    為之證述，自應較為可採。又證人丁○○上開係被告撥打電
    話給伊洽購安非他命之證述，亦核與被告於本院審理中供述
    ：對於證人丁○○之自白狀沒有意見，電話的確是伊打的，
    當時是跟證人丁○○說要買安非他命等語相符（見本院卷第
    200 頁、208 、217 頁）。此外，亦有被告所使用上開行動
    電話撥打證人丁○○所使用上開行動電話之通聯調閱紀錄單
    1 紙附卷足參（見警卷第57至58頁）。是上開被告撥打電話
    與證人丁○○，並稱欲洽購半錢安非他命之事實，即堪認定
    。
  (三)又被告與證人甲○○抵達上開約定地點後，被告即與證人甲○○一同進入證人丁○○所駕駛上開車輛，證人甲○○佯稱
    秤重，並於接過證人丁○○所交付之安非他命2 包後，即自
    袋中取出外觀類似槍枝之物品，以上開「不要動，把身上的
    手機、錢、戒子及項鍊拿出來」、「不要再動了，如果槍走
    火我不知道」等語，並以上開外觀類似槍枝之物品抵住證人
    丙○○後頸，以此脅迫方式，至使證人丁○○、丙○○心生
    畏懼而不能抗拒後，先取走證人丁○○交付之安非他命2 包
    ，及以徒手方式拔下證人丁○○所戴之金項鍊1 條後，繼而
    要求證人丁○○交出行動電話2 支、至少1,000 元之零錢，
    證人丙○○交出行動電話1 支等物乙情，業據證人丁○○於
    本院審理中證述：被告與證人甲○○開黑色三菱到長庚嘉義
    分院，他們有進到伊駕駛上開車輛的後座，伊將安非他命交
    給證人甲○○，證人甲○○隨後拿出外型類似槍枝之物品，
    抵住證人丙○○；證人甲○○徒手搶下伊脖子上的金項鍊1
    條，被搶的安非他命重半錢，分為2 包，還有放置車子前面
    的零錢約1,000 多元，還有伊的行動電話3 支、證人丙○○
    行動電話1 支，零錢跟行動電話，是伊自己交給證人甲○○
    的等語綦詳（見本院卷第134 、146 至147 及151 頁），核
    與證人丙○○別於偵查及本院審理中證述：當日證人甲○○
    與被告上車後，證人甲○○表示要拿磅秤，之後證人甲○○
    就從包包中取出上開外型類似槍枝之物品，說「不要動，把
    身上的手機、錢、戒子及項鍊拿出來」等語，並徒手搶了證
    人丁○○的金項鍊，之後伊用手去撥他，他就拿上開外型類
    似槍枝之物品抵住伊的後頸，叫伊「不要再動了，如果槍走
    火我不知道」等語，之後就要求伊與證人丁○○交出行動電
    話，伊交出1 支行動電話，證人丁○○交出身上的1 支行動
    電話，及放在車上的1 支行動電話，還有金項鍊及一些零錢
    等語均屬大致相符（分別見臺灣嘉義地方法院檢察署96年度
    偵卷第5919號影卷【下稱影卷】第10頁背面至第11頁、本院
    卷第188 至189 頁、193 至194 頁），亦核與被告於警詢及
    本院審理中供述：證人甲○○於上開時、地持外觀類似槍枝
    之物品搶走證人丁○○、丙○○金項鍊1 條、NOKIA 廠牌行
    動電話2 支、SAMSUNG 廠牌行動電話1 支，伊有在場，伊與
    證人甲○○一坐上證人丁○○的車，伊坐在副駕駛座後面，
    證人甲○○坐在駕駛座後面，證人丁○○就將2 包毒品拿出
    來交予證人甲○○，證人甲○○就拿出外觀類似槍枝之物品
    叫證人丁○○、丙○○不要動，並要其將身上錢交出，最後
    搶到了行動電話、金項鍊及零錢等情節（分別見同署96年度
    偵字第6513號偵卷【下稱偵卷】第51至52頁、本院卷第211
    、212 、214 頁）大致無誤，而其中證人丁○○就其遭搶之
    行動電話究屬2 支或3 支，雖與證人丙○○上開證述、被告
    上開供承等略有齟齬，然證人丁○○與本院證述時，距離案
    發時間已時隔1 年半有餘，記憶難免略有疏漏，且觀諸證人
    丁○○於警詢時之證述，均分別證述其遭搶NOKIA 廠牌、型
    號5200、5300之行動電話2 支（分別見警卷第7 、10、16及
    20頁），是參以證人丁○○係於屆近案發時間之96年4 月19
    日、4 月30日、6 月22日及8 月2 日，製作警詢筆錄，就其
    遭搶物品情節自屬印象新鮮，是證人丁○○遭搶行動電話數
    量乙節，自係以證人丙○○上開證述及被告所供承之2 支數
    量較為可採。又證人丁○○遭搶零錢之數額究係若干，經本
    院訊問證人丁○○：「車上為何放那麼多零錢？」，亦據其
    答稱：有50元、10元及1 元，因為伊買東西都是拿鈔票，零
    錢就放在車子前面等語（見本院卷第149 至150 頁），參以
    證人甲○○進入證人丁○○駕駛上開車輛行搶時，時間歷程
    係屬短暫，於其目光搜尋車內財物之際，苟非其零錢數量非
    少，衡情應無僅為金額甚少之零錢，甘冒拉長犯案時間之風
    險，是證人丁○○上開證述其遭搶零錢應有1,000 多元乙節
    ，應堪採憑。然本件既無從認定證人丁○○遭搶之確定金額
    ，本院本諸有疑惟利被告之原則，即從輕認定證人丁○○遭
    搶之金額係至少1,000 元。準此，上開被告與證人甲○○一
    同進入證人丁○○車內，並由證人甲○○持上開外觀類似槍
    枝之物品行搶證人丁○○、丙○○，及遭搶上開物品之事實
    ，至屬明灼。
  (四)按共同實施犯罪行為之人，在合同意思範圍以內，各自分擔
    犯罪行為之一部，相互利用他人之行為，以達其犯罪之目的
    者，即應對於全部所發生之結果，共同負責。又共同正犯之
    意思聯絡，不限於事前有所協議，其於行為當時，基於相互
    之認識，以共同犯罪之意思參與者，亦無礙於共同正犯之成
    立。再意思之聯絡並不限於事前有所謀議，即僅於行為當時
    有共同犯意之聯絡者，亦屬之，且其表示之方法，亦不以明
    示通謀為必要，即相互間有默示之合致，亦無不可，最高法
    院28年上字第3110號、73年台上字第1886號及73年台上字第
    2364號判例意旨均供參照。查被告固於本院審理中辯稱：伊
    並不知悉證人甲○○有攜帶上開外觀類似槍枝之物品等語，
    且檢察官亦無法提出相當佐證證明被告確係知情證人甲○○
    攜有上開外觀類似槍枝之物品，是本於證據裁判原則，本院
    自無從認定被告於證人甲○○行搶時，確實知悉證人甲○○
    攜有上開外觀類似槍枝之物品，惟被告係與證人甲○○共同
    意圖為自己不法之所有，而事前謀議所定證人丁○○行搶（
    詳後述），是渠等既係以強盜財物為其合同意思範圍，則被
    告或證人甲○○於行搶之時，無論使用何種手段，僅須最後
    達到至使證人丁○○、丙○○不能抗拒，而取得其財物之合
    同意思目的，強盜犯行即應成立，亦即縱使被告就證人甲○○攜帶上開外觀類似槍枝之物品毫無所悉，然被告與證人甲○○共謀之目的即係行搶證人丁○○，而被告雖於事前不知
    悉證人甲○○係利用上開外觀類似槍枝之物品脅迫證人丁○○、丙○○至使不能抗拒之手段，然被告確係無形中利用證
    人甲○○之此一手段，達成其與證人甲○○合同意思範圍即
    強盜財物目的之計畫，是被告係在合同意思範圍內，利用證
    人甲○○之行為，以達其犯罪之目的自明。況參諸證人丁○○於本院審理中證述：被告於證人甲○○行搶過程中，除了
    口頭表示「都認識不要這樣」等語外，並沒有其他任何表示
    ，也沒有以行動阻止證人甲○○等語明確（見本院卷第147
    至148 頁），故縱使被告辯稱其並不知悉證人甲○○攜帶上
    開外觀類似槍枝之物品，以此脅迫方式進行強盜目的為真，
    然其強盜目的既為被告與證人甲○○2 人所計畫、期待，且
    最後並已達成，又被告於證人甲○○行搶過程中，僅於口頭
    表示「都認識不要這樣」等語後，再無任何阻止或中斷強盜
    犯意聯絡之行動，益徵被告口頭表示上開言語後，對於證人
    甲○○以上開外觀類似槍枝之物品脅迫行搶之行為，已有不
    違背己意之默示合致。從而，揆諸上開說明，被告即應就證
    人甲○○持上開外觀類似槍枝之物品，脅迫證人丁○○、丙○○至使不能抗拒而交付財物之行為，同負其責。至被告辯
    稱伊在證人甲○○行搶時，有表示「都是認識的不要這樣」
    等語，足見其並未參與證人甲○○之行搶云云，然被告既與
    證人甲○○共同謀議擇定證人丁○○為行搶對象，則其上開
    言語，或可解為因其與證人丁○○亦屬相識，行搶則以，然
    尚無須以上開外觀類似槍枝之物品而誤以為係殺傷力強大之
    槍械作為行搶手段之意思，且被告於表示上開言語後，仍無
    積極阻止或中斷與證人甲○○共同強盜之犯意聯絡行為，業
    如前述，是被告縱有與證人甲○○行搶時表示上開言語，亦
    無從為被告作有利之認定。又被告另辯稱證人甲○○持上開
    外觀類似槍枝之物品行搶時，伊會害怕，因此並未積極阻止
    云云，然查證人甲○○因缺錢花用，尋求被告協助，並共同
    擇定證人丁○○為行搶對象，顯見渠等交情應係匪淺，且2
    人又有上開強盜之共同目的，被告於證人甲○○取出上開外
    觀類似槍枝之物品，或有驚訝，然欲稱被告因此即心生畏懼
    ，不敢阻止，實與常情相違。再者，被告既與證人甲○○共
    同謀議行搶，則其犯行惡性非輕，被告如欲中斷其與證人甲○○之強盜犯意聯絡，自應付出更大之心力以阻止客觀強盜
    犯行之發生，豈有僅以「會怕」一詞，即可輕易卸責之理？
    又觀諸2 人於行搶後，被告仍與證人甲○○一同前往銷贓（
    詳後述），如被告於證人甲○○行搶過程中心生恐懼，則於
    行搶後，衡情被告應係避之唯恐不及，豈又有與證人甲○○
    共同前去銷贓，並朋分款項、毒品，坐享強盜成果之理？是
    被告上開辯稱，亦非可採信。
  (五)另證人甲○○所搶得證人丁○○上開金項鍊1 條，隨即由被
    告與證人甲○○離開現場後，持之前往位於嘉義市○○路62
    2 號之金萬寶銀樓，將上揭金項鍊以35,600元之代價，變賣
    予不知情之證人鄭陳彩蓮，並由2 人朋分變賣上開金項鍊之
    款項，被告亦另分得部分安非他命，行動電話3 支則由證人
    甲○○交由某真實姓名年籍不詳綽號「阿文」之成年男子以
    10,000元之代價變賣，所搶得零錢則為甲○○取得之事實，
    業據被告於警詢、偵查及本院審理中供承：證人丁○○的金
    項鍊，是伊與證人甲○○拿去上開銀樓賣掉的，3 支手機則
    交由綽號「阿文」之人賣掉折現等語明確（分別見上揭偵卷
    第52頁、本院卷第215 頁），核與證人即上開銀樓負責人鄭
    陳彩蓮於警詢中證述：被告確有於案發當日持金項鍊1 條前
    往變賣等語（見上揭偵卷第70頁）核屬相符，並有上開銀樓
    96年3 月金飾買入登記簿1 紙存卷可佐（見上揭偵卷第72頁
    ），是被告與證人甲○○共同銷贓，並分得部分上開金項鍊
    變賣款項及部分安非他命之事實，亦堪認定。至被告另辯稱
    證人甲○○持上開外觀類似槍枝之物品行搶後，因證人甲○○沒有身分證，但伊會害怕，所以方與證人甲○○共同前往
    變賣上開金項鍊云云，然查證人甲○○因缺錢花用，尋求被
    告協助，並共同擇定證人丁○○為行搶對象，顯見渠等交情
    應係匪淺，且2 人又有上開強盜之共同目的，被告於證人甲○○取出上開外觀類似槍枝之物品，或有驚訝，然欲稱被告
    因此即心生畏懼，即提供身分證與其共同前往銷贓，實與常
    情相違。再者，被告既與證人甲○○共同謀議行搶，渠等於
    強盜犯行目的既遂後，共同分享犯罪成果，又豈有害怕之理
    ？且被告亦於本院審理中陳述：證人甲○○進去銀樓的時候
    ，證人甲○○並沒有用上開外型類似槍枝之物品抵住伊等語
    （見本院卷第216 頁），是證人甲○○於銷贓時，並未以任
    何脅迫方式逼迫被告前往銷贓，參以被告與證人甲○○之前
    述匪淺交情，被告當時即應無害怕之理。又觀諸被告事後仍
    分得部分款項及毒品乙節，則如謂被告於銷贓時心中有所畏
    懼忌憚，實難取信。是被告上開辯稱，尚無足採。
  (六)再被告確有於案發當日上午，因證人甲○○缺錢花用，證人
    甲○○詢及被告何人可行搶，被告則提供證人丁○○為行搶
    對象，並推由被告以洽購安非他命名義打電話聯絡證人丁○○乙節，業據被告於警詢及偵查中供承：是因為證人甲○○
    身上沒有錢，問伊誰可以行搶，伊便依其指示表示證人丁○○可行搶，後來證人甲○○要伊聯絡丁○○，伊再打電話給
    證人丁○○表示要買安非他命等語明確（見上揭偵卷第52頁
    、上揭影卷第38頁），且被告其後確實與證人丁○○聯繫洽
    購毒品等情，已如前述，是被告上開警詢及偵查中之供述，
    應非子虛。況被告於行搶後，復與證人甲○○共同前往銷贓
    ，並分得部分款項及毒品等情，均詳述如前，由此亦徵被告
    應與證人甲○○有上開共謀情節，否則證人甲○○冒法律重
    刑制裁風險而獨力行搶，所搶得金額亦僅有數萬元，衡情應
    無令被告分享其強盜犯行成果之理。再參諸卷附被告所適用
    上開行動電話門號之通聯調閱查詢單，被告與證人甲○○行
    搶後，於當日15時49分11秒至16時8 分11秒，被告所使用上
    開行動電話門號SIM 卡曾插入證人丙○○遭搶之上開行動電
    話使用等情（見警卷第59至61頁），且衡以一般行動電話除
    借予他人撥打接聽外，實無將其本身所使用之行動電話門號
    SIM 卡拔下，而裝置入另支行動電話借予他人之理，是被告
    所使用上開門號SIM 卡應係被告自己拔下，而裝置入證人丙○○遭搶之上開行動電話乙節，應可推認，準此，苟非被告
    有與證人甲○○之事前謀議，衡情被告於證人甲○○行搶後
    ，理應避之唯恐不及，又豈有於距離案發數小時之後，仍將
    其所使用之上開SIM 卡裝置入證人丙○○遭搶之上開行動電
    話使用之理？是被告應有與證人甲○○共同議定行搶證人丁○○乙節，實屬灼然。是被告上開辯稱證人甲○○是要買毒
    品所以才帶證人甲○○去找證人丁○○云云，委無足採。至
    被告及其辯護人復於本院審理時辯稱：警詢及偵查中供述，
    因施用毒品關係，所為陳述係屬神智不清情況下所為，因此
    並不實在云云，惟觀其96年10月11日之警詢筆錄記載，其針
    對警員所詢問題，均回答綦詳，條理分明，且被告於警員詢
    及證人甲○○於車內行搶之細節，均核與證人丁○○、丙○○上開關於行搶過程之證述要屬相符，且被告於當次警詢筆
    錄中明確表示證人丁○○、丙○○係遭搶3 支行動電話、金
    項鍊1 條及車上零錢等語（見上揭偵卷第52頁），倘如被告
    於當次警詢時神智不清，衡情要無為此與案發當時細節如此
    吻合無誤之理。復參以96年10月12日於偵查中之供述，除上
    開證人甲○○於車內之行搶細節，均與證人丁○○、丙○○
    上開行搶過程之證述，核屬相符外，其餘就其本身涉犯販賣
    安非他命毒品等相關證述，亦係條理分明，且其與相關之利
    害關係人之販毒關係，亦於當次供述中詳細剖析（見上揭影
    卷第37至39頁），姑且不論其供述之真偽，自其前後供述內
    容觀之，實非神智不清之人所能供陳，是被告及辯護人於本
    院審理中上開警詢及偵查中供述係因施用毒品關係神智不清
    而不實在之辯稱，顯係畏罪匿飾之詞，不足採信。至被告另
    辯稱：伊在證人甲○○行搶時，有表示「都是認識的不要這
    樣」等語，足見其並未與證人甲○○共同謀議行搶云云，惟
    被告與證人甲○○共同謀議擇定證人丁○○行搶之事實，業
    據被告於警詢及偵查中供述如前，是其上開言語，或可解為
    因其與證人丁○○亦屬相識，行搶則以，然尚無須以上開外
    觀類似槍枝之物品而誤以為係殺傷力強大之槍械作為行搶手
    段之意思，尚無從作為被告無與證人甲○○共同謀議行搶之
    有利依據。是堪認被告警詢及偵查中意識清楚，所為上開陳
    述應屬實在，證明力堪已採信。
  (七)按供述證據，本得分為體驗供述與意見供述。前者，指就其
    自己所體驗之事實而為供述，依法自具證據能力；至後者，
    指就某事項陳述其個人意見。證人所提供之意見或所推測之
    事項，如與其體驗之事實無關者，依刑事訴訟法第160 條之
    規定，固無證據能力；但如其陳述係以其實際之經驗為基礎
    時，既非單純之個人意見或推測之詞，亦非間接傳聞自他人
    之陳述，仍得作為證據，最高法院93年度台上字第3569號判
    決可供參照。查證人丁○○於本院審理中證述：感覺被告是
    因為證人甲○○有拿上開外型類似槍枝之物品，所以要聽話
    ，現在想想被告只是帶證人甲○○去買毒品等語（見本院卷
    第137 、139 頁），證人丙○○亦於本院審理中證陳：覺得
    被告是被證人甲○○控制之範圍內，被告當時有嚇到，應該
    沒有參與搶劫等語（見本院卷第190 、191 頁），均係本於
    其遭搶之親身體驗所為個人意見或推測，是參諸上開說明，
    即應具有證據能力，惟尚未達到足以令本院推翻被告共同參
    與行搶上情之證明力，蓋證人丁○○、丙○○分別於警詢中
    證述：被告是有預謀要強盜的、被告與證人甲○○是事先串
    通好的等語（分別見上揭影卷第16頁背面、第11頁），是依
    渠等於距離案發時間更為接近之警詢時之證述，檢驗渠等上
    開於本院審理中之證述，已屬不符，是渠等於本院審理中之
    上開證述，是否即堪採憑，非屬無疑。再參諸渠等於警詢及
    本院審理中就渠等親身體驗遭搶後之推測顯然齟齬等情，亦
    徵證人丁○○、丙○○上開推測之詞，均係描述自身感受，
    然此等感受竟隨時間（警詢至本院審理）之演進而有不同，
    足見渠等遭搶感受之推測之詞，難令本院產生可靠之證明力
    程度。況證人丁○○亦於本院審理中證陳：伊有聽外面一起
    施用毒品之人講應該是證人甲○○1 人做的等語（見本院卷
    第135 頁），是其所為上開證述，難免受到外界臆測、推論
    之影響，因之，其於本院審理中之上開證述，更無足採信。
    是證人丁○○、丙○○於本院審理中對被告有利之推測證述
    ，在客觀上實難認為具有相當之證明力，實難據此即為被告
    作有利之認定。
  (八)綜上各節，被告既與證人甲○○共謀議定證人丁○○行搶，
    復於行搶中基於共同犯意聯絡，而應就證人甲○○持上開外
    觀類似槍枝之物品行搶之客觀行為同負其責，是其強盜犯行
    ，至為明確。被告上開辯稱，均係臨訟卸責之詞，不足採信
    。從而，本件事證已臻明確，被告上開強盜犯行，洵堪認定
    ，應予依法論科。
三、按強盜罪之所謂「不能抗拒」，係指行為人所為之強暴、脅
    迫等不法行為，就當時之具體事實，予以客觀之判斷，足使
    被害人身體上或精神上達於不能或顯難抗拒之程度而言。又
    所謂強暴、脅迫手段，祇須抑壓被害人之抗拒，足以喪失其
    意思自由為已足，縱令被害人實際並無抗拒行為，仍於強盜
    罪之成立不生影響，最高法院71年度臺上字第1040號、91年
    度臺上字第290 號及92年度臺上字第4240號判決意旨闡釋甚
    明。查證人丁○○、丙○○，其所駕駛之上開車輛內，均坐
    於前座，背對被告及證人甲○○，而於匆促之間，證人甲○○即持上開狀似真槍之物品喝令交付財物，雖證人甲○○所
    持外觀類似槍枝之物因未扣案，有無殺傷力及材質不明，惟
    一般人於遭人持槍脅迫之際，懍於槍枝擊發瞬間即可取人性
    命的威力，或因畏懼緊張，通常無法即時自槍枝之外觀判斷
    究竟能否擊發及有無殺傷力，是為保護自己性命安全，自難
    期待證人丁○○、丙○○於手無寸鐵之情形下能有何積極之
    反抗，是依渠等強取證人丁○○、丙○○財物時所持物品之
    外觀，及渠等強取財物之前後整體過程等客觀具體情狀以觀
    ，被告及證人甲○○上開行為，已屬以其言語及舉止施加脅
    迫於證人丁○○、丙○○，使其精神上萌生恐懼之心理，已
    達壓抑一般被害人之意思自由，使其失去抗拒能力，而達不
    能抗拒之程度，至為灼然。故核被告乙○○所為，係犯刑法
    第328 條第1 項之強盜罪。至公訴意旨係認證人甲○○所持
    之上開外觀類似槍枝之物品係屬具有殺傷力之真槍（詳後述
    ），而認被告係犯同法第330 條第1 項之攜帶兇器加重強盜
    罪（起訴書及補充理由書均係記載刑法第330 條第1 項之加
    重【竊盜】罪嫌，顯係誤載，然業據公訴人於本院審理中當
    庭更正【見本院卷第78頁】，附此敘明），惟證人甲○○於
    強盜時所攜帶外觀類似槍枝之物品，因案發當日並無擊發傷
    人，是否具有殺傷力實難明瞭，且因上開外觀類似槍枝之物
    品未能扣案，材質即難查明，則渠等所攜帶外觀類似槍枝物
    品客觀上對人之生命、身體有無危險性、可否供為兇器使用
    ，即屬不明，是尚難認屬攜帶兇器，惟被告上開強盜之犯罪
    事實均屬同一之基本社會事實，本院自得予以審理，並依法
    變更起訴法條。又被告與證人甲○○係對證人丁○○、丙○○行搶，係屬以1 強盜行為，觸犯2 罪名之想像競合犯，應
    從一重之強盜罪處斷。又被告與證人甲○○，有犯意聯絡及
    行為分擔，為共同正犯。又公訴意旨另認被告係累犯，應依
    刑法規定加重其刑云云，惟查被告前因違反毒品危害防制條
    例等案件，先後經本院以94年度嘉簡字第5 號、94年度嘉簡
    字第634 號、94年度訴字第123 號，各判處有期徒刑5 月、
    5 月、11月確定，後2 罪並經本院裁定應執行有期徒刑1 年
    3 月確定，上開數罪接續執行，於95年10月14日假釋，而於
    96年11月20日撤銷假釋，尚餘殘刑4 月15日，嗣經本院以97
    年度聲減字第60號裁定減為2 月15日、2 月15日、5 月15日
    ，後2 罪並經本院裁定應執行有期徒刑7 月15日，於97年4
    月23日確定，並由檢察官於97年5 月7 日指揮執行，因殘餘
    刑期為零執行完畢，均有臺灣高等法院被告前案紀錄表1 份
    在卷足參，是被告並不成立累犯，上開公訴意旨認被告應依
    累犯規定，加重其刑，容有誤認。爰審酌被告雖無構成累犯
    之犯罪前科，以其國中畢業之智識程度，正值青壯年紀，不
    思以正當手段謀取財富，竟於他人請求提供行搶對象之下，
    即提供並共同擇定行搶對象，雖尚無證據證明其知悉共犯攜
    有上開持外觀類似槍枝之物進行強盜，然渠等強盜目的係屬
    共同，而所侵害之法益非輕，所搶得財物價值，未賠償被害
    人丁○○、丙○○，且雖就本件犯行非居於主導地位，然於
    犯後仍飾詞狡辯否認犯行，犯後態度不佳等一切情狀，量處
    如主文所示之刑。至檢察官雖具體求處被告有期徒刑15年（
    見本院卷第219 頁），惟按「刑事審判之量刑，在於實現刑
    罰權之分配的正義。故法院對有罪之被告科刑，應符合罪刑
    相當之原則，使罰當其罪，以契合人民之法律感情。此所以
    刑法第57條明定科刑時應審酌一切情狀，尤應注意該條所列
    各款事項，以為科刑輕重之標準。」，迭經最高法院93年度
    台上字第3973號、94年度台上字第2131號、94年度台上字第
    2275號等刑事判決在案，本院審酌刑法第57條各款所臚列情
    事，並考量被告犯罪情節、行為手段、被害人財物損失程度
    等各項情狀，認科處如主文所示之刑即可達罰當其罪之目的
    ，檢察官之求刑稍屬過重，附此敘明。又被告所為上開強盜
    犯行，雖係於中華民國九十六年罪犯減刑條例所定適用該條
    例之基準時點（即96年4 月24日）以前，惟其係犯刑法第32
    8 條第1 項之強盜罪，且其宣告刑業已超過1 年6 月，參諸
    上開條例第3 條第1 項第15款之規定，即無適用上開條例予
    以減刑之餘地，亦併敘明之。
四、另被告與共犯甲○○強盜時所攜帶外觀類似槍枝之物，並未
    扣案，無從判斷是否為違禁物，且被告亦未供稱上揭物品為
    其本人或共犯甲○○所有，而未明確知悉上開物品所有權人
    ，是被告與共犯甲○○強盜時所使用之上開外觀類似槍枝之
    物，尚無足夠證據證明為被告或共犯甲○○所有，自不併為
    沒收之宣告。
五、不另為無罪之諭知
  (一)公訴意旨另認被告與共犯甲○○係共同持有可發射子彈具有
    殺傷力之槍械而為上開強盜犯行，因認被告除有上開強盜犯
    行外，另涉犯槍砲彈藥刀械管制條例第8 條第4 項未經許可
    持有可發射子彈具有殺傷力之改造手槍罪嫌云云（起訴書原
    記載係犯槍砲彈藥刀械管制條例第8 條第1 項未經許可【持
    有】可發射子彈具有殺傷力之槍枝罪嫌，顯係誤載，本院自
    得予以更正；又起訴書係認被告涉犯上開槍砲罪嫌與被告上
    開強盜犯行間，為數罪併罰，然公訴人亦於本院審理中當庭
    更正為想像競合法律關係【見本院卷第78頁】）。
  (二)按犯罪事實應依證據認定之，無證據不得認定犯罪事實；不
    能證明被告犯罪者，應諭知無罪之判決，刑事訴訟法第154
    條第2 項、第301 條第1 項分別定有明文。次按認定不利於
    被告之事實，須依積極證據，苟積極證據不足為不利於被告
    事實之認定時，即應為有利於被告之認定，更不必有何有利
    之證據；認定犯罪事實所憑之證據，雖不以直接證據為限，
    間接證據亦包括在內，然而無論直接或間接證據，其為訴訟
    上之證明，須於通常一般之人均不致有所懷疑，而得確信為
    真實之程度者，始得據為有罪之認定，倘其證明尚未達於此
    一程度，而有合理性懷疑存在時，即不得遽為被告犯罪之認
    定，最高法院30年上字第816 號、76年臺上字第4986號判例
    意旨可資參照。檢察官認被告另涉犯上開槍砲罪嫌，無非係
    以證人丁○○、丙○○於警詢時指認槍枝之證述（見警卷第
    20、31頁），及槍枝照片、內政部警政署96年4 月17日刑鑑
    字第0960042071號槍彈鑑定書（分別見警卷第20、31、40至
    41頁，及上揭偵卷第79至81頁）等以為憑據。
  (三)惟查，共犯甲○○於強盜時所攜帶上開外觀類似槍枝之物品
    ，因案發當日並無擊發傷人，是否具有殺傷力實難明瞭，且
    因上開外觀類似槍枝之物品未能扣案，材質即難查明，則渠
    等所攜帶外觀類似槍枝物品客觀上對人之生命、身體有無危
    險性、可否供為兇器使用，即屬不明，是尚難認係兇器，業
    如前述。雖證人丁○○、丙○○有於警詢中指認槍枝之證述
    ，惟行搶當時，證人丁○○、丙○○均係坐於車內前座，且
    行搶過程歷時非長，渠等縱有回頭觀望，然應僅係寥寥數眼
    ，且以當時懍於槍枝殺傷力之處境，渠等注意力應係置於服
    從共犯甲○○之指示，而應無餘力多加察看或留意共犯甲○○所持有之上開物品。又參以提供渠等指認之槍枝照片，其
    中於彈匣處已黏貼有共犯甲○○名字之標籤，是渠等於認定
    係共犯甲○○行搶之主觀想法下，難謂無因其人而指證其槍
    枝之疑慮。再者，證人丁○○於警詢中指認槍枝時證述：該
    手槍形狀一樣，槍身有嚴重顏色剝落，印象深刻等語，證人
    丙○○亦於警詢中指認槍枝時證述：槍身有掉漆，看起來爛
    爛的，所以伊確定是該把手槍等語（分別見警卷第20、31頁
    ），惟上開行搶過程短暫，渠等是否有多於注意力留意共犯
    甲○○所持用行搶之物品，已非無疑，業如前述，另參以一
    般人對於槍械未必均有深刻研究，且證人丁○○、丙○○亦
    均另於警詢中證述：好像是90手槍、伊不知道是哪一種手槍
    等語（見警卷第6 、22頁），足見證人丁○○、丙○○即非
    對槍械有深刻研究之人，而坊間流通之手槍大多外型類似，
    且多屬未經許可之槍械，幾經輾轉流通，各式槍械可能均屬
    呈現與本件指認槍械照片陳舊之情況，是渠等既非對槍械有
    深入研究之人，而坊間流通未經許可之手槍，在外觀上，均
    可能與本件指認之槍械多所雷同，是實難於上開外觀類似槍
    械之物品未扣案之情況下，僅憑渠等於受脅迫之恐懼心理壓
    力下之寥寥數眼觀察，即遽而認定渠等上開指認槍械之證述
    ，足已採憑。準此，證人丁○○、丙○○上開指認槍械之證
    述，既難以採憑，而檢察官所提指認槍械照片及槍彈鑑定書
    ，即亦無所據。此外，復查無其他積極證據足資證明被告確
    有檢察官所指之涉犯未經許可持有可發射子彈具有殺傷力之
    改造手槍犯行，是就此部分犯行應認被告罪嫌尚有不足。惟
    公訴意旨既認此部分與上開起訴經本院判刑之強盜犯行，具
    有想像競合之法律關係，屬於裁判上一罪，故就此部分，不
    另為無罪之諭知，併此敘明。
據上論斷，依刑事訴訟法第299 條第1 項前段、第300 條，刑法
第28條、第328 條第1 項、第55條前段，判決如主文。
本案經檢察官姜智仁到庭執行職務
中    華    民    國    98    年     2    月     5    日
                  刑事第一庭  審判長法  官  許進國
                                    法  官  黃琴媛
                                    法  官  張志偉
以上正本證明與原本無異。
如不服本判決應於收受判決後10日內向本院提出上訴書狀，並應
敘述具體理由；其未敘述上訴理由者，應於上訴期間屆滿後20日
內向本院補提理由書（均須按他造當事人之人數附繕本）「切勿
逕送上級法院」。告訴人或被害人如對於本判決不服者，應具備
理由請求檢察官上訴，其上訴期間之計算係以檢察官收受判決正
本之日期為準。
中    華    民    國    98    年     2    月     5    日
                                    書記官  張子涵
附錄法條：
中華民國刑法第328條第一項
（普通強盜罪）
意圖為自己或第三人不法之所有，以強暴、脅迫、藥劑、催眠術
或他法，至使不能抗拒，而取他人之物或使其交付者，為強盜罪
，處5年以上有期徒刑。


司法院資訊處製作；財團法人民間司法改革基金會備份。
